【裁判字號】    96,訴,3857
【裁判日期】    970619
【裁判案由】    勞保
【裁判全文】
臺北高等行政法院判決
                                     96年度訴字第03857號
                              .
原      告  甲○○
被      告  勞工保險局
代  表  人  乙○○（總經理）
訴訟代理人  丙○○兼送達代收.
            丁○○
上列當事人間因勞工保險爭議事件，原告不服中華民國96年9 月
21日行政院勞工委員會勞訴字第0960019203號訴願決定，提起行
政訴訟。本院判決如下：
    主  文
原告之訴駁回。
訴訟費用由原告負擔。
    事  實
一、事實概要：緣高雄縣餐飲業職業工會被保險人之原告以子宮
    頸癌術後膀胱機能喪失，檢據申請勞工保險（下稱勞保）殘
    廢給付，案經被告綜合審查，以其所患殘廢程度符合勞工保
    險條例（下稱勞保條例）之勞工保險殘廢給付標準表（下稱
    勞保殘廢給付標準表）第47項第7 等級，原應按該等級發給
    440 日殘廢給付，惟被告又扣除原告前於民國（下同）89年
    5 月間因同一病症已領取之該表第51項第11等級160 日殘廢
    給付，乃於96年2 月9 日以保給殘字第09660042820 號函（
    下原處分）核定實發280 日殘廢給付。原告不服，申請勞工
    保險監理委員會（下稱勞保監理會）審議，遭駁回後，又提
    起訴願，亦遭駁回，遂提起本件行政訴訟。
二、兩造聲明：
    (一)原告聲明求為判決：
      1.訴願決定、審議決定及原處分均撤銷。
      2.被告作成核付原告勞保殘廢給付標準表第51項第11級16
        0 日與第49項第3 級840 日合併升級核發為第2 級1,00
        0 日，並扣減依第47項第7 等級已領取440 日，合計剩
        餘560日，總計新臺幣375,200 元之行政處分。
      3.訴訟費用由被告負擔。
    (二)被告聲明求為判決：
      1.原告之訴駁回。
      2.訴訟費用由原告負擔。
三、兩造之主張：
甲、原告主張之理由：
一、由勞保殘廢診斷書治療經過詳述原告因手術損傷神經及血管
    造成無法自行排尿。該病的結果雖然如被告另外徵詢專科醫
    師意見所述原告膀胱尚有部分功能，未達膀胱機能完全喪失
    之程度，但結果原告和膀胱機能完全喪失為同樣必須終身裝
    置導尿管或自行排尿。由於殘廢應以結果認定之，故原告之
    膀胱機能等於完全喪失，屬於勞保殘廢給付標準表第49項第
    3 級之膀胱機能完全喪失，應獲840 日之給付。
二、依勞保條例第55條第2 款、第3 款之規定，被保險人同時適
    合標準表之第14等級至第1 等級間任何兩項目以上時，按其
    最高殘廢等級再升1 級給與之。本案原告已於90年4 月受領
    切除子宮頸癌之給付，為勞保殘廢給付標準表第51項第11級
    160 日之給付，96年1 月再向被告申請膀胱機能完全喪失，
    應屬勞保殘廢給付標準表第49項第3 級840 日，第3 級再升
    1 級即為第2 級1,000 日。
三、被告以行政院勞工委員會（下稱勞委會）88年11月10日台88
    勞保2 字第4968 5號函釋規定，被保險人之身體原已局部殘
    廢，再因同一事故（傷病）致身體之不同部位殘廢者，其在
    申請給付時應予扣除原領殘廢給付。又依殘廢給付標準表附
    註2 規定：胸腹部臟器機能遺存障害，需將症狀綜合衡量，
    永久喪失勞動能力與影響其日常生活活動或社會生活活動之
    狀況急需他人扶助之情形，比照精神、神經障害等級審定基
    本原則、綜合審定其等級。附註3 規定：胸腹部諸器官中，
    有兩種以上器官同時併存障害時，需將所有症狀綜合衡量，
    依前述原則，綜合審定，不得按各個器官障害等級合併再為
    提高等級。依中央法規標準法第11條規定：「法律不得牴觸
    憲法，命令不得牴觸憲法或法律，下級機關之命令不得牴觸
    上級機關之命令。」限制人民權利義務之事項必須以法律定
    之，中央法規標準法第5 條第1 項第5 款訂有明文。顯然勞
    委會88年前述函釋逸脫法律規定範圍額外限制被保險人之權
    利，係屬違法，顯不足採。又上述附註2 之規定違反勞保條
    例第55條第2 、第3 款之規定，亦不得採用，以免違背勞保
    條例保護被保險人之意旨。
四、被告將原告膀胱機能完全喪失之勞保殘廢給付標準表第49項
    第3 級840 日與切除子宮頸癌之第51項第11級160 日綜合認
    定為7 級440 日，於法不合，洵有違誤，況為何理賠天數較
    高合併後居然變成較少，邏輯上不通。
乙、被告主張之理由：
一、依勞委會88年11月10日台88勞保2 字第49685 號函釋規定，
    被保險人之身體原已局部殘廢，再因同一事故（傷病）致身
    體之不同部位殘廢者，其再申領給付時應予扣除原領殘廢給
    付。又依勞保殘廢給付標準表「胸腹部臟器障害系列」附註
    2 規定：胸腹部臟器機能遺存障害，須將症狀綜合衡量，永
    久喪失勞動能力與影響其日常生活活動或社會生活活動之狀
    況及需他人扶助之情形，比照精神、神經障害等級審定基本
    原則、綜合審定其等級。附註3 規定：胸腹部諸器官中，有
    2 種以上器官同時併存障害時，須將所有症狀綜合衡量，依
    前述原則，綜合審定，不得按各個器官障害等級合併再為提
    高等級；同表第47項規定「胸腹部臟器機能遺存顯著障害，
    終身只能從事輕便工作者。」為第7 等級，第49項「膀胱機
    能完全喪失者」為第3 等級。
二、原告以罹患子宮頸癌手術後膀胱機能喪失於96年1 月2 日申
    請殘廢給付，查原告前於89年5 月間因子宮頸癌致子宮全部
    切除請領第51項第11等級，160 日普通疾病殘廢給付在案，
    此次再因同一疾病致殘申請殘廢給付，案經被告據其所送阮
    綜合醫院95年12月28日出具之殘廢診斷書送請被告特約專科
    醫師審查，據醫理見解：「此案例經根治性子宮全切除術後
    ，無法自行排尿，需終身留置導尿管，但膀胱仍有儲存尿液
    功能，可符合第47項第7 等級。」此有醫師審查意見附卷可
    稽。據此，被告乃依前揭規定，綜合衡量其殘廢程度符合勞
    保殘廢給付標準表第47項第7 等級，給付標準440 日，扣除
    已領160 日，發給280 日普通疾病殘廢給付，並無不當。另
    查，胸腹部諸器官中，有2 種以上器官同時併存障害時，須
    將所有症狀綜合衡量，不得按各個器官障害等級合併再為提
    高等級，為法所明定。
三、原告雖主張因手術損傷神經及血管造成無法自行排尿，經長
    期治療後無效需終身留置導尿管或自行導尿。其膀胱機能等
    於完全喪失，即符合勞保殘廢給付標準表第49項第3 等級，
    又因子宮頸癌切除子宮符合第51項第11等級，兩項殘廢按其
    最高殘廢等級再升1 等級給與之，應按第2 等級給付乙節。
    查有關醫理資料之判讀涉及高度之專業知識，依行政院衛生
    署89年3 月17日衛署醫字第89013119號書函釋說明3 規定:
    「惟診斷書之內容，係由醫師依病人病情或依該病人之病歷
    據實填載．．．，至於該診斷書所載之病情，是否符合殘障
    給付標準，係由該殘障給付主管機關逕依權責認定。」，本
    件既先後經被告及勞保監理會2 位特約專科醫師審查，咸認
    原告膀胱尚有部分功能，未達膀胱機能完全喪失之程度，綜
    合衡量其殘廢程度符合第7 等級，被告按第7 等級之給付標
    準440 日，扣除前已領取之160 日，發給280 日普通疾病殘
    廢給付應無不當。
    理  由
壹、程序方面：
    本件原告起訴後，被告之代表人已由廖碧英變更為乙○○，
    茲由新任代表人具狀聲明承受訴訟，核無不合，應予准許，
    先為明。
貳、實體方面：
一、按「被保險人因普通傷害或罹患普通疾病，經治療終止後，
    如身體遺存障害，適合殘廢給付標準表規定之項目，並經保
    險人自設或特約醫院診斷為永久殘廢者，得按其平均月投保
    薪資，依同表規定之殘廢等級及給付標準，1 次請領殘廢補
    助費，．．．。被保險人領取普通傷病給付期滿，或其所患
    普通傷病經治療1 年以上尚未痊癒，如身體遺存障害，適合
    殘廢給付標準規定之項目，並經保險人自設或特約醫院診斷
    為永不能復原者，得比照前項規定辦理。」、「殘廢給付依
    左列規定，審核辦理之：一．．．。二被保險人身體遺存障
    害，同時適合殘廢給付標準表之任何兩項目以上時，除依第
    3 款至第6 款規定辦理外，按其最高等級給與之。三被保險
    人身體遺存障害，同時適合殘廢給付標準表之第14等級至第
    1 等級間任何兩項目以上時，按其最高殘廢等級再升1 等級
    給與之。但最高等級為第1 等級時，按第1 等級給與之。．
    ．．八被保險人之身體原已局部殘廢，再因傷害或疾病致身
    體之同一部位殘廢程度加重者，一律依照殘廢給付標準表規
    定，按其加重後殘廢給付日數，發給殘廢給付。但原已局部
    殘廢部分，依殘廢給付標準表規定所核定之給付日數，應予
    扣除。九被保險人之身體原已局部殘廢，再因傷害或疾病致
    身體之同一部位殘廢程度加重，同時其不同部位又成殘廢者
    ，一律依殘廢給付標準表，按第1 款至第6 款規定所核定之
    殘廢給付日數，發給殘廢給付。但原已局部殘廢部分，依殘
    廢給付標準表規定所核定之給付日數，應予扣除。」勞保條
    例第53條及第55條第2 、第3 、第8 、第9 款分別定有明文
    。次按「本條例第55條第8 款、第9 款所稱同一部位，指與
    身體障害系列部位同一者。」勞保條例施行細則第79條亦定
    有明文。又依勞保條例第53條附表即勞保殘廢給付標準表「
    胸腹部臟器障害」系列第47障害項目規定「胸腹部臟器機能
    遺存顯著障害，終身祇能從事輕便工作者。」為第7 殘廢等
    級，給付標準440 日；第49障害項目規定「膀胱機能完全喪
    失者。」為第3 殘廢等級，給付標準840 日。同系列附註1
    「胸腹部臟器：．．．(三)泌尿器，包括腎臟、副腎、輸尿管
    、膀胱及尿道等。(四)生殖器，包括內生殖器及外生殖器等。
    」；附註2 「胸腹部臟器障害等級之審定：胸腹部臟器機能
    遺存障害，須將症狀綜合衡量，永久喪失勞動能力與影響其
    日常生活活動或社會生活活動之狀況亟需他人扶助之情形，
    比照精神、神經障害等級審定基本原則、綜合審定其等級。
    」；附註3 「胸腹部諸器官中，有2 種以上器官同時併存障
    害時，須將所有症狀綜合衡量，依前述原則，綜合審定，不
    得按各個器官障害等級合併再為提高等級。」
二、本件原告為勞保之被保險人，以其因子宮頸癌術後膀胱機能
    喪失，申請殘廢給付。案經被告綜合審查，以其所患殘廢程
    度符合勞保殘廢給付標準表第47項第7 等級，原應按該等級
    發給440 日殘廢給付，惟扣除其前於89年5 月間因同一病症
    領取之第51項第11等級160 日殘廢給付，乃以原處分核定實
    發280 日殘廢給付等情，為兩造所不爭，復有勞保殘廢給付
    申請書暨給付收據、勞保給付申請書、勞保殘廢診斷書、殘
    廢給付受理編審清單等附原處分卷可參，自堪信為真正。原
    告起訴主張其因手術損傷神經及血管造成無法自行排尿，經
    長期治療後無效需終身留置導尿管或自行導尿。其膀胱機能
    等於完全喪失，即符合勞保殘廢給付標準表第49項第3 等級
    ，又因子宮頸癌切除子宮符合第51項第11等級，兩項殘廢按
    其最高殘廢等級再升1 等級給與之，應按第2 等級給付云云
    。
三、查原告就本件申請殘廢給付所檢送之勞保殘廢診斷書載略以
    「診斷成殘之傷病名稱：子宮頸癌手術後膀胱機能喪失；治
    療經過：子宮頸癌於89年4 月17日在本院行根治性子宮全切
    除手術，骨盆腔淋巴腺摘除手術後膀胱因手術損傷神經及血
    管造成無法自行排尿，經常期治療後無效，需終身留置導尿
    管或自行導尿；殘廢部位：膀胱機能喪失」等情，有勞保殘
    廢給付標準表附原處分卷可按。經被告將原告之殘廢診斷書
    送請被告特約專科醫師審查，據醫理見解略以「此案例經根
    治性子宮全切除術後，無法自行排尿，需終身留置導尿管，
    但膀胱仍有儲存尿液功能，可符合第47項第7 等級。」等語
    ，據此，被告乃依前揭規定，綜合衡量其殘廢程度符合勞保
    殘廢給付標準表第47項第7 等級，給付標準440 日，扣除已
    領160 日，發給280 日普通疾病殘廢給付。嗣原告不服被告
    原處分，向勞保監理會申請爭議審定，經該會將相關資料送
    請其特約專科醫師審查，據其醫理意見略以「根據阮綜合醫
    院所開立之勞保殘廢診斷書之描述，病人應尚有部分功能，
    擬同意勞保局之審查意見，以第47項第7 等級給付。」等語
    ，此分別有被告及勞保監理會特約專科醫師審查意見表附原
    處分卷及原審定卷可按。是本件既分經被告及勞保監理會2
    位專科醫師審查，均認原告所患符合第47項第7 等級。且徵
    諸原告上揭殘廢診斷書可知，其上乃載明原告膀胱因手術損
    傷神經及血管造成無法自行排尿，需終身留置導尿管或自行
    導尿等語，可見原告膀胱固因上情無法自行排尿，但仍有儲
    存尿液功能，難認已達該機能全部喪失之程度。故尚難以原
    告所提出之勞保殘廢診斷書即為其有利之認定。據此，被告
    依上揭規定，綜合衡量原告殘廢程度符合勞保殘廢給付標準
    表第47項第7 等級，給付標準440 日，扣除已領160 日，發
    給280 日普通疾病殘廢給付，並無不當。
四、按勞保條例第53條之附表即勞保殘廢給付標準表，其立法之
    結構原係以「身體障害之狀態」，即所遺障害之程度為評價
    且為殘廢等級區分之基準，於胸腹部臟器障害，且須將症狀
    及永久喪失勞動能力與影響其日常生活活動或社會生活活動
    之狀況及需他人扶助之情形綜合衡量；又胸腹部諸器官中，
    有2 種以上器官同時併存障害時，須將所有症狀綜合衡量，
    不得按各個器官障害等級合併再為提高等級；再胸腹部臟器
    包括泌尿器、生殖器等。又依勞保條例施行細則第79條規定
    可知，同一部位，係指與身體障害系列部位同一者而言。查
    本件原告前於89年間，因子宮頸癌致子宮全部切除請領第51
    項第11等級160 日殘廢給付在案，此次再因子宮頸癌術後致
    膀胱機能喪失，其雖因同一疾病先後分屬兩個不同器官障害
    ，惟依上揭規定可知，原告身體障害同屬「胸腹部臟器」障
    害系列，應就同一障害系列加重後全部病灶症狀單一綜合審
    定，再依勞保條例第55條第8 款規定按加重後殘廢給付日數
    扣除前殘補發差額，而非原告所主張就其各個器官障害各別
    審定等級，再依勞保條例第55條第3 款規定合併升等，原告
    此項主張乃有誤會。
五、又按行政程序法第36條及第41條第1 項分別規定：「行政機
    關應依職權調查證據，不受當事人主張之拘束，對當事人有
    利及不利事項一律注意。」「行政機關得選定適當之人為鑑
    定。」查被告係勞工保險之保險人，於當事人向其提出勞工
    保險各項給付申請時，被告須開始行政程序，並有上揭依職
    權調查證據之義務，且於遇有醫理上之諸疑義時，得以具有
    專業知識之第三人即專科醫師，於行政程序中陳述關於特別
    法規或經驗定則之意見，而以其陳述，為證據之用。是被告
    於行政程序中將有待進一步調查之案件，請其特約專科醫師
    陳述醫學上之意見，以提供醫理見解，係借助其專業意見，
    作為審核給付之參考，於法尚無不合。復查，被保險人之殘
    廢症狀程度常涉醫學專業判斷，非被告之一般行政人員所能
    逕行認定，故被告於審核保險給付案件時，除以被保險人或
    受益人檢附之資料、診斷書等書面資料予以審核外，如有必
    要，亦須另外徵詢專科醫師意見或實地派員訪查瞭解實情等
    ，此觀勞工保險局組織條例第11條第2 項規定，被告得視業
    務需要聘用兼任醫師12人至20人，及勞保條例第28條、第56
    條及同條例施行細則第76條規定保險人（即被告）為審核保
    險給付，得調查有關之文件、得另行指定醫院或醫師複檢等
    規定自明，如被告僅能依被保險人所檢附之殘廢診斷書所載
    內容審查，則上開規定將形同具文，亦有損被告審核之權限
    。故殘廢給付之核付與否，雖以專門醫師診斷證明為依據，
    然審查核定權仍在被告，如其審查無任何違法之處，自應予
    以尊重。本件既先後經被告及勞保監理會2 位特約專科醫師
    審查，咸認原告膀胱尚有部分功能，未達膀胱機能完全喪失
    之程度，綜合衡量其殘廢程度符合第7 等級，渠等審查見解
    已就原告所患未達第49項第3 等級，作出必要之說明，核與
    原告提出之殘廢診斷證明書上記載原告膀胱無法自行排尿一
    節相符。故被告以原告此次所患殘廢程度符合第47項第7等
    級，原應按該等級發給440 日殘廢給付，惟應扣除其前於89
    年間因同一病症已領取之第51項第11等級160 日殘廢給付，
    乃核定發給280 日殘廢給付，尚無違誤。
六、至原告主張勞委會88年11月10日台勞保2 字第0049685 號函
    釋逸脫法律規定範圍，額外限制被保險人之權利，係屬違法
    ；又勞保殘廢給付標準表「胸腹部臟器障害」系列述附註2
    之規定違反勞保條例第55條第2 、第3 款之規定云云。惟查
    本件原告前次請求之子宮部位障害及本次請求膀胱部位障害
    ，係因同一疾病所致，雖先後分屬兩個不同器官障害，然依
    勞保條例施行細則第79條與勞保殘廢給付標準表「胸腹部臟
    器」障害系列附註2 及附註3 之規定可知，乃屬「胸腹部臟
    器」障害系列，應就同一障害系列加重後全部病灶症狀單一
    綜合審定，再依勞保條例第55條第8 款規定按加重後殘廢給
    付日數扣除前殘補發差額，被告就本件原告請求，經綜合審
    定原告胸腹部臟器障害後，予以扣除前次已領同一部位之殘
    廢給付，即屬合法。原告主張被告違反勞保條例第55條第2
    、3 款規定云云，乃有誤會。又上揭同一部位之認定，係依
    照勞保條例施行細則第79條及勞保殘廢給付標準表「胸腹部
    臟器」障害系列附註2 及附註3 之規定予以認定，茲以勞保
    殘廢給付標準表係勞保條例第53條之附表，乃屬勞保條例規
    定之一部分；至勞保條例施行細則，係依勞保條例第77條規
    定訂定，勞保條例施行細則第79條規定，核與勞保條例相關
    規定無違，難認有原告所指違反法律規定之情形。另參以原
    告本次與前次請求之殘廢部位既同屬胸腹部障害系列，須將
    所有症狀綜合審定情形，乃屬同一部位，核與被告所引上揭
    勞委會88年11月10日函釋意旨不符，被告原處分雖予誤引，
    但結論仍屬相同，原處分難認有何違法。原告上揭主張係誤
    解法令，並非可採。
七、綜上所述，原告之主張，並無可採。原處分認原告因子宮頸
    癌術後膀胱機能喪失申請殘廢給付，經查原告前因同一疾病
    請領勞保殘廢給付標準表第51項第11等級160 日在案，此次
    申請，經綜合衡量殘廢給付程度符合勞保殘廢給付標準表第
    7 等級440 日，扣除前已請領160 日，核定發給280 日殘廢
    給付，認事用法，並無違誤，審議審定及訴願決定予以維持
    ，亦無不合。原告訴請如聲明所示，為無理由，應予駁回。
    惟若原告嗣後身體遺存障害程度有再加重，符合勞保殘廢給
    付標準表規定之請領標準時，自可再依法重新提出申請，併
    此敘明。
據上論結，本件原告之訴為無理由，爰依行政訴訟法第98條第1
項前段，判決如主文。
中    華    民    國    97    年    6     月    19    日
                   臺北高等行政法院第四庭
                             審判長法  官  陳國成
                                   法  官  李玉卿
                                   法  官  陳秀
上為正本係照原本作成。
如不服本判決，應於送達後20日內，向本院提出上訴狀並表明上
訴理由，如於本判決宣示後送達前提起上訴者，應於判決送達後
20日內補提上訴理由書（須按他造人數附繕本）。
中    華    民    國    97    年    6     月    19    日
                                   書記官  楊子鋒


司法院資訊處製作；財團法人民間司法改革基金會備份。
